臺灣高等法院民事判決　　　　　　　　　 94年度上字第384號
上　訴　人　甲○○
訴訟代理人　蔡文玉律師
被　上訴人　兆匯建設有限公司
法定代理人　莊秋敏
訴訟代理人　劉偉揚
　　　　　　徐松龍律師
複　代理人　陳宥餘
　　　　　　　　　　　　樓
上列當事人間返還不當得利事件，上訴人對於中華民國94年4月6
日台灣台北地方法院93年度訴字第4739號第一審判決提起上訴，
本院於94年7月26日言詞辯論終結，判決如下：
    主  文
原判決關於駁回上訴人後開第二項之訴部分及該部分假執行之聲
請，並訴訟費用之裁判廢棄。
被上訴人應給付上訴人新台幣壹佰伍拾柒萬參仟貳佰玖拾柒元，
及自民國93年11月27日起，至清償日止，按週年利率5%計算之利
息。
其餘上訴駁回。
第一、二審訴訟費用由被上訴人負擔。
本判決所命給付，於上訴人供擔保新台幣伍拾貳萬伍仟元後得假
執行，但被上訴人如於假執行程序實施前，以新台幣壹佰伍拾柒
萬參仟貳佰玖拾柒元為上訴人預供擔保，得免為假執行。
    事  實
甲、上訴人方面：
壹、聲明：
一、原判決廢棄。
二、被上訴人應給付上訴人新臺幣（下同）157萬3297元及自82
    年12月20日起至清償日止按年息百分之5計算之利息。
三、上訴人願供擔保，請准宣告假執行。
貳、陳述：除與原判決記載相同者外，補稱略以：
一、被上訴人於原審「否認」請上訴人幫忙籌款。上訴人既未能
    舉證證明雙方有何合意，則上訴人擅自代償被上訴人之債務
    ，自屬無法律上之原因甚明。
參、證據：援用原審提出者。
乙、被上訴人方面：
壹、聲明：
一、上訴駁回。
二、如受不利判決，請准供擔保宣告免為假執行。
貳、陳述：與原判決記載相同。
參、證據：除援用原審提出者外，補提臺北地方法院91年度重訴
    字第2387號93年3月25日、4月27日筆錄影本各一件為證。
    理  由
一、上訴人主張：被上訴人於民國82年 6月間向世華聯合商業銀
    行股份有限公司（下稱世華銀行）借款時，由上訴人之父龔
    琅生（82.12.21死亡）擔任連帶保證人及物上保證人。嗣因
    被上訴人無力償還上開貸款本息，上訴人即籌得新臺幣（下
    同） 328萬5237元代為清償被上訴人部分債務，事後向被上
    訴人催討，未獲置理。上訴人乃依民法第312條、第879條等
    規定請求被上訴人返還代償款項（原法院87年度重訴字第80
    6 號），經臺灣高等法院90年度上字第104號判決認其中157
    萬3297元部分，係於龔琅生死亡前之82年12月20日由上訴人
    償還，上訴人並非利害關係第三人，不得依據上開規定請求
    。茲上訴人代被上訴人清償上開 157萬3297元債務既無法律
    上之義務，且被上訴人並無法律上原因而受有上開157萬329
    7元債務消滅之利益，爰依民法第179條、第182條第2項法律
    關係請求被上訴人給付 157萬3297元及自82年12月20日起至
    清償日止按週年利率5％計算之利息。
　　被上訴人對其於82年 6月間向世華銀行借款，及其世華銀行
    0000000000號帳戶於82.12.20匯入 157萬3297元之情不爭執
    ，但謂系爭 157萬3297元係由訴外人呂翠雲自龔書泉設於台
    北銀行之存款帳戶內轉匯予被上訴人，系爭款項並非自上訴
    人之財產所支付，被上訴人並未自上訴人處受有利益。又呂
    翠雲於龔琅生生前均係依其指示，辦理台北銀行相關帳戶所
    有的存款、借款等手續，足見系爭款項應係呂翠雲受龔琅生
    之指示所匯入。另上訴人將被上訴人系爭帳戶代收之票據 5
    張撤回並取走，金額合計 490萬5000元，被上訴人主張抵銷
    等語。
    （原審為上訴人敗訴之判決，上訴人提起上訴。）
二、上訴人主張被上訴人於民國82年 6月間向世華銀行借款，嗣
    於82年12月20日清償 157萬3297元等情，有上訴人提出之擔
    保透支契約、台北銀行入戶電匯回條及被上訴人提出之世華
    銀行對帳單可稽（原審卷第 6、24、77頁），且為被上訴人
    所不爭執，堪認為真正。
三、上訴人主張上開 157萬3297元係其代被上訴人償還，其無義
    務代被上訴人清償，被上訴人亦無法律上原因受有上開債務
    消滅之利益，爰依不當得利法律關係請求被上訴人償還該15
    7 萬3297元及自受領時起之遲延利息。被上訴人則以上開情
    詞置辯。經查：
(一)、
１、系爭匯入被上訴人世華銀行帳號之 157萬3297元係由臺北銀
    行景美分行活儲戶戶名龔書泉帳號00000000000之8帳號轉出
    160萬元，其中部分提現2萬6703元之情，業經本院另案（本
    院90年度上字第 104號）向臺北銀行景美分行查明，有該分
    行90年5月28日北銀景美字第90600107000號函可稽。另證人
    龔書泉於該案證稱：伊曾向甲○○借款，甲○○要伊將 160
    萬元匯到上開帳戶返還等情（見本院上開卷第69、81、82頁
    ），業經原審依職權調取本院上開案卷核閱屬實（參見本院
    上開事件判決第13頁，原審卷第31頁），另有上訴人提出之
    台北銀行景美分行上開函影本、龔書泉之台北銀行放款卡、
    帳戶及取款條影本可參（見本院卷第46－49頁），是上訴人
    主張該157萬3297元係其支付乙節堪認為真正。
２、被上訴人以原證 3電匯回條係呂翠雲經手，而龔書泉於原審
    91年度重訴字第2387號事件（台北市銀行股份有限公司訴請
    龔書泉等清償借款）93年 4月27日稱其本人存、匯款事項不
    會請呂翠雲處理，及台北市銀行行員陳惠忠於前開事件93年
     3月25日稱龔琅生在該銀行所有存款、借款等相關手續都是
    由呂翠雲處理之情，謂系爭款項應係呂翠雲受龔琅生指示匯
    入云云。
    查龔書泉於上開事件係被告，其為防禦所為之陳述並非證言
    ，是自無從以龔書泉以被告資格之陳述認龔書泉於另案之證
    言為不實。又縱呂翠雲代龔琅生處理龔琅生在台北銀行之存
    、借款事務，亦無從證明系爭自龔書泉帳戶匯入被上訴人帳
    戶之款項係呂翠雲受龔琅生指示辦理。被上訴人此部分抗辯
    自難認為真正。
３、被上訴人於原審否認上訴人係基於被上訴人請託幫忙籌款清
    償上開債務（見原審卷第 106頁），復未舉證證明有何法律
    上原因，應由上訴人代為清償被上訴人上開債務，則上訴人
    主張其代被上訴人清償上開債務，致被上訴人受有上開債務
    消滅之利益，其受有損害乙節為可採。從而上訴人依不當得
    利法律關係請求被上訴人返還上開款項為有理由。
４、按不當得利受領人於受領時，知無法律上之原因或其後知之
    者，應將受領時所得之利益，或知無法律上之原因時，所現
    存之利益，附加利息，一併償還，民法第182條第2項定有明
    文。本件上訴人未舉證證明被上訴人於受領時（82年12月20
    日）即知無法律上之原因，其請求被上訴人附加自82年12月
    20日起之利息，尚屬無據，應以起訴狀繕本送達日即93年11
    月27日（93.11.17寄存於警察機關）為知悉日，是上訴人請
    求附加之利息，應自93.11.27起算，逾上開部分之利息請求
    ，為無理由，不應准許。
(二)、被上訴人於原審抗辯上訴人於82.12.22將被上訴人系爭帳戶
    代收之票據5張撤回並取走，金額分別為、82.12.23- 150
    萬元。、82.12.25-150萬元。、82.12.31-7萬5000元。
    、83.1.18- 140萬元。、83.1.4- 43萬元，合計 490萬
    5000元，其為抵銷抗辯等語，並提出代收支票簿、簽收單影
    本各一件為證（見原審卷第70、79、80頁）。
１、查被上訴人並未主張其對上訴人有何債權，其為抵銷抗辯已
    有未合。況被上訴人於另案（本院90年度上字第 104號）抗
    辯上訴人甲○○強行自被上訴人會計處取走支票5張共490萬
    5000元，日期分別為82.12.23-83. 1.18，其損失490萬5000
    元，對甲○○有該金額之損害賠償請求權，若認甲○○之請
    求為有理由時，其亦主張在相同金額內為抵銷等語。經該事
    件調查後認被上訴人對上訴人甲○○並無 490萬5000元之損
    害賠償請求權（參見原審卷第35頁背面），是被上訴人此部
    分所辯亦不足採。
四、綜上所述，上訴人依據不當得利法律關係請求被上訴人返還
    157萬3297元及自93年11月27日起至清償日止按週年利率5％
    計算之利息，為有理由，應予准許，逾上開部分之請求，為
    無理由，不應准許。原審就上開部分為上訴人敗訴之判決，
    尚有未洽。上訴意旨指摘原判決該部分不當，求予廢棄改判
    ，為有理由。爰由本院予以廢棄改判如主文第2項所示。
    又兩造均陳明願供擔保宣告准免假執行，經核均無不合，爰
    分別酌定相當擔保金額准許之。至上訴人之請求不應准許部
    分，原審駁回上訴人之請求，尚無違誤，上訴意旨指摘原判
    決此部分不當，求予廢棄，為無理由，應予駁回。
五、本件事證已明，兩造其餘攻擊防禦方法，經核與本判決結果
    不生影響，爰不一一論述。
六、據上論結，本件上訴為一部有理由、一部無理由，依民事訴
    訟法第450條、第449條第 1項、第79條、第463條、第390條
    第2項、第392條，判決如主文。
中　　華　　民　　國　　94　　年　　8 　　月　　9 　　日
                  民事第九庭    審判長法　官  吳景源
                　　　      　　　　　法　官  連正義
　　　　　　　　　　　      　　　　　法　官  滕允潔
正本係照原本作成。
如不服本判決，應於收受送達後20日內向本院提出上訴書狀，其
未表明上訴理由者，應於提出上訴後20日內向本院補提理由書狀
（均須按他造當事人之人數附繕本）上訴時應提出委任律師或具
有律師資格之人之委任狀；委任有律師資格者，另應附具律師資
格證書及釋明委任人與受任人有民事訴訟法第466條之一第一項
但書或第二項（詳附註）所定關係之釋明文書影本。
中　　華　　民　　國　　94　　年　　8 　　月　　10　　日
　　　　　　　　　　　　　　　        書記官  黃麗玲
附註：
民事訴訟法第四百六十六條之一（第一項、第二項）：
對於第二審判決上訴，上訴人應委任律師為訴訟代理人。但上訴
人或其他法定代理人具有律師資格者，不在此限。
上訴人之配偶、三親等內之血親、二親等內之姻親，或上訴人為
法人、中央或地方機關時，其所屬專任人員具有律師資格並經法
院認為適當者，亦得為第三審訴訟代理人。
